臺灣板橋地方法院民事判決　　　　　　　 96年度訴字第364號
原　　　告　癸○○即壬○○、.
共　　　同
訴訟代理人　林吉雄律師
被　　　告　丙○○
　　　　　　　　　　　　號
　　　　　　子○○
　　　　　　戊○○
　　　　　　辛○○○
　　　　　　甲○○○
　　　　　　己○○
　　　　　　丁○○
　　　　　　乙○○
　　　　　　庚○○
上列當事人間請求拆屋還地事件，經本院於民國96年9 月14日言
詞辯論終結，判決如下：
    主  文
被告應將坐落台北縣三峽鎮○○段大埔小段411-12地號土地上如
複丈成果圖所示Ｄ部分面積二十七平方公尺、Ｅ部分面積一百十
七平方公尺、Ｆ部分面積十一平方公尺合計面積一百五十五平方
公尺之建物拆除，並將如複丈成果圖所示Ａ部分面積六十一平方
公尺、Ｂ部分四十六平方公尺、Ｃ部分九十六平方公尺、Ｄ部分
面積二十七平方公尺、Ｅ部分面積一百十七平方公尺、Ｆ部分面
積十一平方公尺合計面積三百五十八平方公尺之土地騰空返還予
原告。
被告丙○○應給付原告新臺幣參萬貳仟玖佰壹拾參元。
原告其餘之訴駁回。
訴訟費用由被告連帶負擔十分之八，被告丙○○負擔十之一，其
餘由原告負擔。
本判決第一項於原告以新臺幣貳拾參萬玖仟元為被告供擔保後得
假執行。
本判決第二項於原告以新臺幣壹萬元為被告丙○○供擔保後得假
執行。
原告其餘假執行之聲請駁回。
    事實及理由
壹、程序方面：
一、被告子○○、戊○○、辛○○○、甲○○○、己○○、丁○○、乙○○、庚○○均未於言詞辯論期日到場，核無民事訴
    訟法第386 條各款所列事由，爰依原告之聲請，由其一造辯
    論而為判決。
二、按訴訟繫屬中為訴訟標的之法律關係，雖移轉於第三人，於
    訴訟無影響。但第三人如經兩造同意，得聲請代當事人承當
    訴訟。前項但書情形，僅他造不同意者，移轉之當事人或第
    三人得聲請法院以裁定許第三人承當訴訟。民事訴訟法第25
    4 條第1 、2 項定有明文。本件原告原為壬○○、廖泰禕，
    惟渠等業將本件坐落臺北縣三峽鎮○○段大埔小段411-12地
    號土地（以下簡稱「系爭土地」）出售予原告，並於民國96
    年4 月4 日登記完畢，此有土地所有權狀、土地登記謄本影
    本附卷可稽，並經壬○○、廖泰禕同意由原告承當本件訴訟
    ，另被告丙○○經本院當庭詢問是否同意由原告承當訴訟時
    ，均未表示同意與否，揆諸首開規定，本院於96年8 月29日
    裁定本件應由原告為壬○○、廖泰禕之承當訴訟人，續行訴
    訟，合先敘明。
三、按訴狀送達後，原告不得將原訴變更或追加他訴，但該訴訟
    標的對於數人必須合一確定時，追加其原非當事人之人為當
    事人者，不在此限。民事訴訟法第255 條第1 項第5 款定有
    明文。原告提起本件訴訟，據其起訴書所載，並未訴請被告
    子○○、戊○○、辛○○○、甲○○○、己○○、丁○○、
    乙○○、庚○○拆除系爭土地上如複丈成果圖所示D 、E 、
    F 部分之建物（以下簡稱「系爭建物」）及返還該部分土地
    ，嗣於96年5 月10日之民事追加被告狀中，以系爭建物原為
    張田所有，張田死亡後，系爭建物則為被告子○○、戊○○
    、辛○○○、甲○○○、己○○、丁○○、乙○○、庚○○
    與被告丙○○繼承而共同公有為由，追加子○○、戊○○、
    辛○○○、甲○○○、己○○、丁○○、乙○○、庚○○為
    被告，業據提出繼承系統表1 紙、戶籍謄本9 件（本院卷第
    41-54 頁背面）合於首揭規定，自應准許。
貳、實體方面：
一、原告主張：
(一)台北縣三峽鎮○○段大埔小段411-12地號面積485 平方公尺
    之系爭土地為原告所有，被告之被繼承人張田占有使用系爭
    土地如複丈成果圖D 、E 、F 部份所示、面積155 平方公尺
    建造建物（以下簡稱「系爭建物」），嗣由張田之繼承人丙○○占有使用系爭建物，並占用系爭土地除建物面積外之空
    地及堆積雜物於其上，是被告所有之系爭建物，無權占有系
    爭土地。系爭建物係其父張田建造所有，張田於78年9 月5
    日死亡，依法由繼承人繼承，因而，原告得依民法第767 條
    請求全體繼承人即被告拆屋還地，以排除侵害。
(二)按無法律上之原因而受利益致他人受損害者，應返還其利益
    ，民法第179 條前段定有明文，被告無權占有系爭土地，使
    用系爭土地多年，至少享受土地租金之利益，而使所有權人
    至少遭受租金收入之損害，依上述規定，被告自應返還其利
    益，原告等請求返還不當得利，乃法律規定之權利，無可厚
    非，被告不當得利之計算方式即以申報地價年息百分之五計
    算，年限為5 年（485m2x1900元）x 5% x 5 =46,560元。
(三)綜上所述，被告無權占有系爭土地及被告丙○○並享有不當
    得利，為此，爰依民法767 條、第179 條前段物上請求權及
    不當得利之法律關係，聲明：(1)被告應將坐落系爭土地上如
    複丈成果圖所示D 部分面積27平方公尺、E 部分面積117 平
    方公尺、F 部分面積11平方公尺合計面積155 平方公尺之建
    物拆除，並將如複丈成果圖所示A 部分面積61平方公尺、B
    部分46平方公尺、C 部分96平方公尺、D 部分面積27平方公
    尺、E 部分面積117 平方公尺、F 部分面積11平方公尺合計
    面積358 平方公尺之土地騰空返還予原告。(2)被告丙○○應
    給付原告46,560元。(3)願供擔保請准宣告假執行。
二、被告丙○○以下列理由抗辯：
    系爭建物係由伊父張田租賃系爭土地所興建，已有70年，是
    原地主出售系爭土地時，被告有優先承購權。系爭建物為張
    田之遺產，現由伊一人居住。是以，原告請求伊拆屋還地及
    給付不當得利，並無理由，應予駁回。
三、被告甲○○○雖未於最後之言詞辯論期日到場，惟其於以前
    言詞辯論期日所為抗辯如下：
    系爭建物係由被告丙○○占有使用，伊自64年間結婚後即甚
    少回娘家，娘家的事並不清楚，且伊已拋棄繼承，是原告請
    求伊拆屋還地，並無理由，應予駁回。
四、被告子○○、戊○○、辛○○○、甲○○○、己○○、丁○○、乙○○、庚○○均未於言詞辯論期日到場，亦未提出書
    狀作何聲明或陳述。
五、兩造不爭執之事實：
(一)原告主張其為系爭土地之所有權人之事實，業據提出土地所
    有權狀影本1 紙、土地登記第一類謄本1 紙為證（本院卷第
    93、94頁），被告並無爭執，堪信為真正。
(二)系爭土地上如複丈成果圖所示D 部分面積27平方公尺、E 部
    分面積117 平方公尺，及F 部分面積11平方公尺建有老式磚
    造瓦房乙棟，另有增建磚造房屋乙棟，二棟建物呈L 型。空
    地上如複丈成果圖所示A 、B 、C 部分有許多回收之瓶罐及
    廢棄物之事實，有地籍圖1 紙、現場示意圖1 紙、現場照片
    24幀附卷可稽（本院卷第19、65-76 頁），復經本院囑託台
    北縣地政事務所派員會同履勘現場並測量屬實，製有勘驗筆
    錄1 件、複丈成果圖各1 件在卷可憑（本院卷第35、36、78
    頁），兩造並無爭執，堪以認定。
六、得心證之理由：
(一)原告為系爭土地之所有權人，被告丙○○固自認占有使用之
    系爭建物坐落於系爭土地上，惟辯稱：系爭建物係由伊父張
    田租賃系爭土地所興建，已有70年，是原地主出售系爭土地
    時，被告有優先承購權等語，復據提出地上權設定契約書影
    本1 紙為證（本院卷第95頁），原告則主張：被告占用使用
    系爭土地並無合法權源等語。經查：
 1、按契約可分為債權契約與物權契約，且無論債權契約或物權
    契約，其要件均可區分為成立要件與生效要件。就物權契約
    而言，須當事人互相表示意思一致，契約始為成立；而不動
    產物權，依法律行為而取得、設定、喪失及變更者，非經登
    記，不生效力，民法第758 條復定有明文。故意思表示之合
    致，乃不動產物權契約之成立要件，而登記則為不動產物權
    契約之特別生效要件。再當事人之一方固可本於有效成立之
    債權契約，請求他方履行物權契約；惟不可因具備成立要件
    ，而請求他方履行生效要件，否則將法律行為要件區分為「
    成立」與「生效」要件即無實益，且民法中所謂「要式契約
    」及「要物契約」之理論亦將被架空。被告丙○○提出之地
    上權設定契約書係由系爭土地原所權人陳安、陳富、陳才等
    3 人與被告之被繼承人張田於38年11月間所簽立，約定存續
    期間自38年11月20日起至58年11月19日止20年，地租每年10
    元，有地上權設定契約書影本1 紙附卷可稽（本院卷第95頁
    ），惟此一地上權並未登記，有土地登記謄本3 件在卷可佐
    （本院卷第7 、8 、94、109-122 頁），且為兩造所不爭執
    ，足見系爭不動產地上權設定契約尚未生效，故此地上權之
    物權契約仍非有效。
 2、按訂立設定地上權契約，建築房屋，未辦登記，依民法第75
    8 條規定，固不生物權之效力，但既應支付地租仍不失為基
    地租賃，此依土地法第102 條租用基地建築房屋，應為地上
    權登記之反面解釋，其建築房屋設定地上權之契約，縱未辦
    理地上權登記，亦應認為基地租賃契約，至地主可否收回基
    地，自應適用土地法第104 條之規定。依土地法第102 條規
    定意旨，凡租用基地建築房屋者均認為有設定地上權之意思
    ，得聲請為地上權登記，並不因所用名稱為租賃抑或地上權
    設定而有不同，此類建築基地之收回或土地與房屋所有人相
    互間之優先購買權，應依其情事分別適用土地法第103 條及
    第104 條規定，亦不以曾否完成地上權登記而有別。又按定
    期租賃契約期滿後之得變為不定期租賃者，在出租人方面係
    以有無即表示反對之意思為條件。民法第451 條所定出租人
    於租期屆滿後須即表示反對之意思，始生阻止續租之效力。
    意在防止出租人於租期屆滿後，明知承租人就租賃物繼續使
    用收益而無反對之表示，過後忽又主張租賃關係消滅，使承
    租人限於窘境而設，並非含有必須於租期屆滿時，始得表示
    反對之意義存在。故於訂約之際，訂明期滿後絕不續租，或
    續租應另訂契約者，仍難謂不發生阻止續約之效力，最高法
    院55年台上字第276 號著有判例可參。系爭地上權設定契約
    書第4 條約定：「存續期間：自民國三十八年十一月二十日
    起至民國五十八年十一月十九日止共拾年到期方聽相議
    延長期間之事。」，此有被告丙○○提出之地上權設定契約
    書影本1 紙附卷可稽（本院卷第95頁），是被告丙○○所提
    出系爭地上權設定契約書，係於38年11月間簽立，雖因未為
    地上權之登記而可視為有租賃契約之性質，其租賃契約確係
    於58年11月19日期限屆滿，被告之被繼承人張田未與系爭土
    地所有權人協議訂立延長期間之契約，且被告並未舉證證明
    其或被繼承人張田於上揭租賃契約期間屆滿後，仍繼續繳納
    租金，自難認係不定期租約，準此以解，系爭租賃契約之法
    律關係自因租賃期間屆滿而消滅。職是，被告丙○○抗辯其
    本於租賃關係而有權占有系爭房屋及土地，要無足採。
 3、按基地出賣時，地上權人、典權人或承租人有依同樣條件優
    先購買之權。土地法第104 條第1 項前段定有明文。被告既
    非系爭土地之地上權人，兩造間就系爭土地之租賃法律關係
    亦因租賃期間屆滿而消滅，被告自不得以其有優先承購權，
    阻礙原告行使系爭土地之所有權，被告丙○○辯稱：其有優
    先承購權，原告不得訴請拆屋還地等語，應不可採。
(二)按對於妨害其所有權者，得請求除去之；有妨害其所有權之
    虞者，得請求防止之，民法第767 條定有明文。以無權占有
    為原因，請求返還所有物之訴，占有人對土地所有權存在之
    事實無爭執，而僅以非無權占有為抗辯者，土地所有權人對
    其土地被無權占有之事實，無舉證責任，占有人自應就其取
    得占有係有正當權源之有利事實證明之。系爭房屋雖未辦理
    保存登記，惟係被告之被繼承人張田所興建，而張田於78年
    9 月5 日死亡，被告為其繼承人，亦未聲明拋棄其繼承權或
    為限定繼承，有戶籍謄本1 紙、本院民事紀錄科查詢表1 紙
    附卷可稽（本院卷第127 頁背面、第132 頁），則系爭房屋
    所有權由繼承人即被告繼承，被告就系爭建物自有處分權。
    被告既無法舉證其占有系爭土地有正當權源，原告本於所有
    權人地位，爰依所有物返還請求權，請求被告應將坐落系爭
    土地上如複丈成果圖所示D 部分面積27平方公尺、E 部分面
    積117 平方公尺、F 部分面積11平方公尺合計面積155 平方
    公尺之建物拆除，並將如複丈成果圖所示A 部分面積61平方
    公尺、B 部分46平方公尺、C 部分96平方公尺、D 部分面積
    27平方公尺、E 部分面積117 平方公尺、F 部分面積11平方
    公尺合計面積358 平方公尺之土地騰空返還予原告，為有理
    由，應予准許。
(三)按無法律上原因而受利益，致他人受損害者，應返還其利益
    ，但依其利益之性質或其他情形不能返還者，應償還其價額
    ，民法第179 條前段、第181 條後段分別定有明文。又無權
    占有他人土地，可能獲得相當於租金之利益，為社會通常之
    觀念（最高法院61年台上字第1695號判例參照）。如前所述
    ，被告所有而現由被告丙○○占有使用之系爭建物係無權占
    有原告所有系爭土地如附圖所示編號D 、E 、F 部分，則被
    告丙○○獲有相當於租金之利益，並致原告受有損害，應堪
    認定。且被告丙○○不爭執渠等占用系爭土地已達5 年以上
    ，故原告依不當得利之法律關係，請求被告丙○○返還自起
    訴前起算五年所占用系爭土地之相當於租金之不當得利，即
    非無據。再按城市地方租用房屋之租金，以不超過土地及建
    物申報總價額年息百分之10為限，土地法第97條第1 項定有
    明文。原告以系爭土地之公告現值作為計算不當得利之基準
    ，自非允當。本院審酌系爭土地坐落於工商並非繁榮，生活
    機能亦非尚稱良好之地理位置，及系爭房屋係供居住之老舊
    平房，依其利用價值及經濟效用等情，衡酌被告丙○○使用
    所能獲利及斟酌目前社會經濟狀況，認原告請求以當期申報
    地價總值年息5%計算損害金，尚屬允當。查系爭土地於91、
    92年度之申報地價每平方公尺為320 元；93年度至95年度為
    384 元；96年度則為440 元，有台北縣樹林地政事務所函覆
    之系爭土地地價表附卷可稽（本院卷第23 頁） 可稽。依被
    告丙○○占用系爭土地之面積358 平方公尺計算，原告得請
    求被告丙○○給付5 年（91年2 月9 日起至96年2 月8 日提
    起本件訴訟止）相當於租金之不當得利32,913元，計算如下
    ：(1)91年2 月9 日起至92年2 月8 日止之部分為5,728 元（
    320 元X358㎡X5%X1=57,28 元）(2)92年2 月9 日起至92年12
    月31日止之部分為5,251 元（320 元X358㎡X5%X11/12=5251
    .667 元 ，元以下四捨五入）(3)93年1 月1 日起至95年12月
    31日止之部分為20,621元（384 元X358㎡X5%X3=20,620.8元
    ，元以下四捨五入）(4)96年1 月1 日起至96年2 月8 日止之
    部分為1,313 元（440 元X358㎡X5%X2/12=1,312.667元，元
    以下四捨五入）。
(三)綜上所述，原告依所有物返還請求權、不當得利之法律關係
    ，請求判決如主文第1、2項所示，為有理由，應予准許，逾
    此部分之請求，為無理由，應予駁回。
(四)本件事證已臻明確，兩造其餘主張陳述及所提之證據，經本
    院審酌後，認均不足以影響本判決之結果，均毋庸一一論述
    ，附此敘明。
七、原告陳明願供擔保聲請宣告假執行，就其勝訴部分，核無不
    合，爰酌定相當擔保金額准許之，至原告敗訴部分，其訴既
    經駁回，其假執行之聲請亦失所附麗，應併予駁回。
八、結論：原告之訴為一部有理由、一部無理由，依民事訴訟法
    第79條、第85條第1 項前段、第2 項、第390 條第2 項、第
    392 條第2項，判決如主文。
中　　華　　民　　國　　96　　年　　9 　　月　　28　　日
                  民事第二庭    法　官　徐福
以上正本係照原本作成
如對本判決上訴，須於判決送達後20日內向本院提出上訴狀
中　　華　　民　　國　　96　　年　　9 　　月　　28　　日
                            書記官　蕭佩宜
